臺灣嘉義地方法院交通事件裁定　　　　　　　　　　　九十年度交聲字第一一九號
　　原處分機關　交通部公路局嘉義區監理所
　　異　議　人　協晟商行
　　即受處分人
　　負　責　人　柯謝阿猜
右列受處分人因違反道路交通管理處罰條例案件，對於原處分機關即交通部公路局嘉
義區監理所中華民國九十年八月六日所為之處分（嘉監五字第裁七○－ＬＡ0000
000號、七○－ＬＡ0000000號、七○－ＬＡ0000000號、七○－Ｌ
Ａ0000000號裁決書）聲明異議，本院裁定如左：
   主  文
原處分撤銷。
協晟商行不罰。
   理  由
一、原處分意旨略為：異議人即受處分人協晟商行所有車牌號碼ＲＳ—０六一二號自
    用小貨車分別於民國九十年三月十六日九時三十分許、同年月十七日十時許、同
    年月十九日八時四十五分許、同年月二十日八時四十五分許停放於嘉義市民族三
    處、垂楊路八處、民族路三處、垂楊路八處等路外停車場，惟未依規定繳費，已
    違反道路交通管理處罰條例第五十六條第一項第十款之規定，經原處分機關於九
    十年八月六日以嘉監五字第裁七○－ＬＡ0000000號、七○－ＬＡ000
    0000號、七○－ＬＡ0000000號、七○－ＬＡ0000000號裁決
    書各裁處罰鍰新臺幣（下同）六百元於法並無不合。而八十年七月一日公布施行
    之停車場法第十三條規定之立法精神，係指於八十年七月一日以後新設立開放使
    用之停車場，始須踐行公告程序，之前原始設立開放之停車場，則除非有變更或
    廢止始須公告，始符合法律不溯及既往原則。又嘉義市政府於七十四年六月二十
    九日以府秘法字第三七０八四號函令發布「嘉義市公有收費停車場管理辦法」第
    十二條已明定車輛在路邊停車場停車不依規定繳費者，按道路交通管理處罰條例
    規定處罰，又所掣開「嘉義市公有停車場管理中心停車收費通知單」第五條已記
    明「如七日內不自動繳納視同拒繳，依道路交通管理處罰條例第五十六條第一項
    第十款規定處罰」，異議人未依通知單之限期補繳停車費，原處分自屬有據。又
    依使用者付費原則，異議人如有停車之事實即當然發生繳納停車費之義務，異議
    人未盡作為義務，自應依道路交通管理處罰條例第五十六條第一項第十款之規定
    處罰等語。
二、受處分人即異議人協晟商行則以：確於上開時間停放於上開停車場，惟於九十年
    四月七日已繳納完畢，且於接獲交通局之罰單前並未收任何催繳通知，停車費僅
    二十元，若事先催繳，不會故意不繳納等語。
三、經查：本件異議人於右揭時地停放上述車號小客車於前開停車場，經嘉義市警察
    局交通警察隊逕行舉發未依規定繳費，開立舉發違反道路交通管理事件通知單，
    並經原處分機關於九十年八月六日以嘉監五字第裁七○－ＬＡ0000000號
    、七○－ＬＡ0000000號、七○－ＬＡ0000000號、七○－ＬＡ0
    000000號裁決書裁處罰鍰各六百元等事實，固為異議人所是認，且有舉發
    違反道路交通管理事件通知單、違反道路交通管理事件裁決書在卷可憑。而受處
    分人於九十年四月七日繳納停車費用之事實，為受處分人自承，並有嘉義市政府
    九十年七月二十四日九十府交行字第六二三四四號函說明一紙在卷可參。異議人
    既已繳納停車費用，自應審酌其繳納之時間有無逾越法律所規定之期限，是否該
    當道路交通管理處罰條例第五十六條第一項第十一款所謂「不依規定繳費」之處
    罰要件。
（一）按嘉義市公有收費停車場管理辦法係行政命令，停車場法係法律，而命令與法
      律牴觸者無效，憲法第一百七十二條定有明文，是嘉義市公有收費停車場管理
      辦法自不得牴觸位階較高之停車場法。又法律保留原則，除要求不利處分具備
      法律明文之授權依據外，更要求行政機關課予人民不利處分時應謹守法律設定
      或變動要件之限制，否則即與憲法保障人民基本權利意旨相違。查本件嘉義市
      政府係以該府七十四年六月二十九日府秘法字第三七０八四號令發布「嘉義市
      公有收費停車場管理辦法」據以規範路邊停車收費、繳費方式，固有該辦法條
      文在卷可參。而該辦法第十二條雖規定「車輛在路邊停車場停車不依規定繳費
      者，按道路交通管理處罰條例規定處罰」，然並無任何關於停車繳費期限事項
      之公告文號及內容，經本院向嘉義市政府函查結果，該府係於九十年六月一日
      依據停車場法第十三條規定，以九十府交行字第四五三九六號函檢送嘉義市○
      ○路邊收費停車場有關設置地點、停車種類、收費標準、收費方式及其他規定
      事項公告予相關單位張貼公告等情，有該府九十年府交行字第一０二四七四號
      函覆在卷可參。顯然嘉義市政府於九十年三月十六日、同年月十七日、同年月
      十九日、同年月二十日受處分人行為時，尚未依據停車場法第十三條合法公告
      停車繳費期限，雖本件原處分機關指稱已於收費通知書上明確告知受處分人不
      於七日期限內繳納視同拒繳，已為通知。然該通知單上記載繳費期限，並非「
      公告」，且本件裁罰依據之「嘉義市公有收費停車場管理辦法」牴觸停車場法
      有關保障人民權益之意旨，與法律保留原則有違，當無形成道路交通管理處罰
      條例第五十六條第一項第十一款之規範內容，而得對於受處分人課徵公法上之
      負擔。
（二）所謂法規不溯及既往原則，乃指行政法規不適用於該法規變更或生效前業已終
      結之事實及法律關係，除非法律有明文規定為溯及既往外，行政法規以不溯及
      既往為原則。停車場法生效施行前之已開放使用之停車場及施行後欲開放之停
      車場，皆屬尚未終結之事實及法律關係範疇，無論開放於停車場法生效施行前
      後，均應一體適用停車場法，無須另做區分，與法規不溯及既往原則，尚無違
      背，原處分機關指摘停車場法生效施行前已開放使用之停車場不適用停車場法
      之規定，否則違背法規不溯及既往原則，顯屬誤會。
（三）再者，嘉義市政府原先有催告繳款之作業程序，係於八十九年八月起始不再辦
      理催繳動作，並於九十年六月中旬恢復路邊停車明信片催繳作業，有該府九十
      年七月二十四日九十府交行字第六二三四四號函一紙在卷可參，其將公有停車
      收費程序一再變更，就規範安定性及人民權益及信賴保護之角度而言，已有瑕
      疵，受處分人信賴先前嘉義市○○路邊停車場管理中心之收費程序，認尚有催
      繳通知程序，而於嘉義市警察局交通警察隊警員舉發未依規定繳費之舉發違反
      道路交通管理事件通知單寄發前（九十年五月十二日填單），於同年四月七日
      繳納停車規費完畢，有前揭九十府交行字第六二三四四號函一紙在卷可稽，則
      受處分人顯於收受舉發通知書前繳納停車費用，難認係「未依規定繳費」，自
      不構成上開裁罰要件。原處分機關於受處分人繳納停車規費後，再於同年八月
      六日以嘉監五字第裁七○－ＬＡ0000000號、七○－ＬＡ000000
      0號、七○－ＬＡ0000000號、七○－ＬＡ0000000號裁決書裁
      處罰鍰各六百元，自屬不當。
四、綜上所述，受處分人於九十年三月十六日九時三十分許、同年月十七日十時許、
    同年月十九日八時四十五分許、同年月二十日八時四十五分許停車時，嘉義市○
    ○路邊收費停車場收費作業規定並無停車繳費之明確期限，而停車收費通知單上
    所載七日期限未經公告，亦無拘束停車人之效力，不能形成道路交通管理處罰條
    例第五十六條第一項第十一款之規範內容，用以羈束人民權利，況異議人業已繳
    納停車費用，自不符「未依規定繳費」之裁罰要件，原處分機關遽行裁罰，即屬
    違法，應予撤銷，並由本院自為裁定如主文第二項所示。
據上論斷，應依道路交通管理處罰條例第八十七條第二項、道路交通案件處理辦法第
二十條前段，裁定如主文。
中      華      民      國    九十一    年      一      月     十四     日
                                      臺灣嘉義地方法院交通法庭
                                        審判長法官  沈  福  財
                                              法官  康  存  真
                                              法官  陳  端  宜
右正本證明與原本無異。
如不服本裁定，應於裁定送達後五日內向本院提出抗告狀（應附繕本）。
中      華      民      國    九十一    年      一      月     十四     日
                                            書記官  尹  玉  琪
